【裁判字號】    99,簡,1166
【裁判日期】    990326
【裁判案由】    戶籍法等
【裁判全文】
臺灣板橋地方法院刑事判決              99年度簡字第1166號
公  訴  人  臺灣板橋地方法院檢察署檢察官
被      告  甲○○
上列被告因違反戶籍法等案件，經檢察官聲請以簡易判決處刑（
99年度偵字第367號），本院判決如下：
    主  文
甲○○共同行使偽造之國民身分證，足以生損害於公眾及他人，
處有期徒刑月，如易科罰金，以新臺幣壹仟元折算壹日。扣案
之偽造「乙○○」國民身分證及全民健康保險卡各壹張以及NOKI
A 廠牌之行動電話（含0000000000號SIM 卡壹枚）壹支均沒收之
；又共同偽造公印文，足以生損害於公眾及他人，處有期徒刑
月，如易科罰金，以新臺幣壹仟元折算壹日；又共同偽造印章，
足以生損害於他人，處有期徒刑貳月，如易科罰金，以新臺幣壹
仟元折算壹日。扣案之偽造「乙○○」印章壹顆沒收；應執行有
期徒刑陸月，如易科罰金，以新臺幣壹仟元折算壹日。扣案之偽
造「乙○○」國民身分證及全民健康保險卡各壹張、NOKIA 廠牌
之行動電話（含0000000000號SIM 卡壹枚）壹支及偽造「乙○○
」印章壹顆均沒收之。
    事實及理由
一、本件犯罪事實及證據，除犯罪事實欄第3 行「民國98年12月
    8 日或9 日」應更正為「民國98年12月11日或12日」、第8
    行至第9 行更正為：「復利用不知情以刻用印章為業之人盜
    刻「乙○○」之印章1 枚」、第12行補充：「以及為供聯繫
    之用NOKIA 廠牌行動電話1 支（含0000000000號SIM 卡1 枚
    ）」；證據欄：「（四）」更正為：「（三）」外，其餘均
    引用如附件檢察官聲請簡易判決處刑書之記載。
二、論罪科刑部分：
(一)按國民身分證及全民健康保險卡係由主管機關核發作為本國
    人士身分之證明及使用醫療制度之用，屬於品行能力相類之
    證書，均係刑法第212 條之特種文書；惟戶籍法第75條業於
    97年5 月28日修正公布，並自同年5 月30日生效施行，該條
    第1 項規定「意圖供冒用身分使用，而偽造、變造國民身分
    證，足以生損害於公眾或他人者，處5 年以下有期徒刑、拘
    役或科或併科新臺幣50萬元以下罰金」，此條規定係針對國
    民身分證之偽造、變造犯行予以明文規定，而相較於刑法第
    212 條係針對所有一般特種文書之偽造、變造犯行為之處罰
    規定，戶籍法之規定應屬於特別規定，依特別法優於普通法
    之原則，應優先適用戶籍法之規定。又被告偽造國民身分證
    同時偽造「內政部印」，按刑法第218 條第1 項所稱之公印
    ，係指由政府依印信條例第6 條相關規定製發之印信，用以
    表示公署或公務員之資格，即俗稱之大印及小官章而言，如
    不足以表示公署或公務員之資格者，即非公印。再本件偽造
    國民身分證上之「內政部印」，為表示內政部公署之公印文
    ，自應成立刑法第218 條第1 項之偽造公印文罪，然刑法第
    218 條第1 項之偽造公印文罪，並未修正，且與戶籍法第75
    條第1 項之構成要件不同，自難謂戶籍法第75條第1 項係刑
    法第218 條第1 項之特別法。是以，偽造國民身分證並有偽
    造內政部公印於其上者，自應分別論以戶籍法第75條第1 項
    及刑法第218 條第1 項之罪，而偽造、變造國民身分證，並
    不當然需要偽造國民身分證上之公印文，是偽造、變造國民
    身分證，自不能當然包括偽造公印文在內。而偽造公印或公
    印文，刑法第218 條既有獨立處罰規定，且較戶籍法第75條
    第1 項規定之處罰為重，則於偽造國民身分證同時偽造公印
    或公印文者，即難僅論以戶籍法第75條第1 項之罪，而置刑
    法第218 條第1 項處刑較重之罪於不問（大法官釋字第82號
    解釋、最高法院97年度台上字第5114號判決意旨參照）。
(二)是核被告甲○○持偽造之「乙○○」國民身分證、全民健康
    保險卡據以行使之行為，係犯戶籍法第75條第2 項之行使偽
    造國民身分證罪、刑法第218 條第1 項偽造公印文罪（國民
    身分證與偽造「內政部印」公印文部分）、刑法第216 條、
    212 條之行使偽造特種文書罪（全民健保卡部分）。又被告
    偽造「乙○○」印章之行為，係犯刑法第217 條偽造印章罪
    。被告偽造國民身分證、全民健康保險卡後，進而加以行使
    ，其偽造之低度行為應為其行使之高度行所吸收，均不另論
    罪。又被告與上開真實姓名年籍均不詳之成年男子，就本件
    全部犯行，有犯意聯絡及行為分擔，應為共同正犯。再被告
    與綽號「阿福」之成年男子，利用不知情之刻印業者，偽造
    「乙○○」之印章，以遂行其犯行，為間接正犯。又被告以
    一行為同時行使偽造之國民身分證、全民健康保險卡之行為
    ，依刑法第55條想像競合犯之規定，應從一重之行使偽造國
    民身分證罪論處。又被告所犯行使偽造國民身分證、偽造公
    印文及偽造印章等3 罪間，犯意各別，行為互殊，應分論併
    罰。
三、爰審酌被告持偽造之證件及偽造之印章申辦帳戶，危害被害
    人等之信用狀況，其犯罪動機、手段、目的均殊非可取，所
    為破壞經濟市場正常交易、有害社會秩序，且極易滋生後續
    之金融犯罪，惟念被告犯罪後尚知坦承犯行，態度良好等一
    切情狀，各量處如主文所示之刑，並依法定其應執行之刑及
    諭知易科罰金之折算標準，以資懲儆。
四、至扣案偽造之「乙○○」國民身分證及全民健康保險卡各1
    張，係被告所有因本件犯罪所得之物，另NOKIA 廠牌之行動
    電話1 支（含門號0000000000號SIM 卡1 張），為被告所有
    供本件犯罪所用之物，應分別依刑法第38條第1 項第2 款、
    第3 款之規定沒收。又扣案之偽造「乙○○」印章1 顆，應
    依刑法第219 條規定沒收之。另偽造之「內政部印」公印文
    1 枚，係蓋在偽造之國民身分證上，原應依刑法第219 條之
    規定沒收，惟因所附麗之上開偽造身分證業經宣告沒收，其
    上偽造之公印文1 枚即無庸再為沒收之諭知，附此敘明
五、依刑事訴訟法第449 條第1 項前段、第3 項、第450 條第1
    項、第454條第2項，戶籍法第75條第1項、第2項，刑法第11
    條前段、第28條、第216條、第212條、第218條第1項、第55
    條、第41條第1 項前段、第51條第5 款、第9 款、第219 條
    、第38條第1 項第2 款、第3 款，刑法施行法第1 條之1 ，
    逕以簡易判決處刑如主文。
六、如不服本判決，得自收受送達之翌日起10日內向本院提出上
    訴狀，上訴於本院第二審合議庭（須附繕本）。
中    華    民    國    99    年    3     月    26    日
               刑事第二十二庭     法  官  潘  長  生
以上正本證明與原本無異。
                                  書記官  洪  紹  甄
中    華    民    國    99    年    3     月    29    日
附錄本案論罪科刑法條全文：
刑法第212條（偽造變造特種文書罪）
偽造、變造護照、旅券、免許證、特許證及關於品行、能力服務
或其他相類之證書、介紹書，足以生損害於公眾或他人者，處一
年以下有期徒刑、拘役或三百元以下罰金。
刑法第216條（行使偽造變造或登載不實之文書罪）
行使第二百十條至第二百十五條之文書者，依偽造、變造文書或
登載不實事項或使登載不實事項之規定處斷。
刑法第217條（偽造盜用印章印文或署押罪）
偽造印章、印文或署押，足以生損害於公眾或他人者，處3 年以
下有期徒刑。
盜用印章、印文或署押，足以生損害於公眾或他人者，亦同。
刑法第218條（偽造盜用公印或公印文罪）
偽造公印或公印文者，處五年以下有期徒刑。
盜用公印或公印文足以生損害於公眾或他人者，亦同。
戶籍法第75條
意圖供冒用身份使用，而偽造、變造國民身份證，足以生損害於
公眾或他人者，處五年以下有期徒刑、拘役或科或併科新臺幣五
十萬元以下罰金。
行使前項偽造、變造之國民身份證者，亦同。
將國民身份證交付他人，以供冒名使用，或冒用身份而使用他人
交付或遺失之國民身份證，足以生損害於公眾或他人者，處三年
以下有期徒刑、拘役或科或併科新臺幣三十萬元以下罰金。

司法院資訊處製作；財團法人民間司法改革基金會備份。
